【裁判字號】    98,交聲,465
【裁判日期】    981130
【裁判案由】    聲明異議
【裁判全文】
臺灣嘉義地方法院交通事件裁定         98年度交聲字第465號
原處分機關  交通部公路總局嘉義區監理所
異  議  人  甲○○
上列異議人即受處分人因違反道路交通管理處罰條例案件，對於
交通部公路總局嘉義區監理所民國九十八年十一月二日所為之裁
決（嘉監裁字第裁70-L00000000號），聲明異議，本院裁定如下
：
    主  文
原處分關於裁處罰鍰逾新臺幣萬伍仟元部分撤銷。
上開撤銷部分，甲○○不罰。
其餘異議駁回。
    理  由
一、原處分機關處分意旨略以：異議人即受處分人（下稱異議人
    ）甲○○於民國九十七年八月十三日下午六時許，於酒後騎
    乘車牌號碼N8P—187號普通重型機車，途經嘉義縣太保市○
    ○路與中山路之路口時，與騎乘腳踏車之羅涂柑發生車禍，
    經員警到場處理，測得其呼氣酒精濃度為每公升０點七七毫
    克，經警以「酒精濃度超過規定標準」為由，掣開舉發通知
    單，復查仍認前揭違規情事屬實，於九十八年十一月二日依
    道路交通管理處罰條例第三十五條第一項第一款及違反道路
    交通管理事件統一裁罰基準及處理細則等規定，以嘉監裁字
    第裁70-L00000000號裁決書，裁處異議人罰鍰新臺幣（下同
    ）四萬五千元，並禁考駕駛執照十二個月、施以道路安全講
    習，裁決並無違誤，雖上開酒後駕車犯行，經檢察官緩起訴
    處分確定，異議人並支付緩起訴處分金，然緩起訴處分與刑
    事裁判性質並非相當，即無一事不二罰之適用等語。
二、異議人聲明異議意旨略以：確於前揭時、地，因酒後騎乘普
    通重型機車發生車禍，經警測得呼氣酒精濃度超過標準，然
    經檢察官緩起訴處分在案，並已依檢察官命令支付一萬元予
    財團法人犯罪被害人保護協會嘉義分會（下稱犯罪被害人保
    護協會），緩起訴處分期間已屆滿，依一罪不二罰原則，原
    裁決罰鍰部分有所違誤（就禁考駕駛執照一年與施以道路安
    全講習部分，並未表示異議），應予撤銷等語。
三、按汽車駕駛人飲用酒類後，其吐氣所含酒精濃度超過每公升
    ０點二五毫克（MG/L）者，不得駕車，道路交通安全規則第
    一百十四條第二款訂有明文。又汽車駕駛人，駕駛汽車經測
    試檢定有酒精濃度超過規定標準之情形者，處一萬五千元以
    上六萬元以下罰鍰，並當場移置保管該汽車及吊扣其駕駛執
    照一年，此觀道路交通管理處罰條例第三十五條第一項第一
    款規定亦明。至於九十五年二月五日施行之行政罰法第二十
    六條規定：「一行為同時觸犯刑事法律及違反行政法上義務
    規定者，依刑事法律處罰之。但其行為應處以其他種類行政
    罰或得沒入之物而未經法院宣告沒收者，亦得裁處之。前項
    行為如經不起訴處分或為無罪、免訴、不受理、不付審理之
    裁判確定者，得依違反行政法上義務規定裁處之。」，該條
    立法理由明確揭示：「一行為同時觸犯刑事法律及違反行政
    法上義務規定時，由於刑罰與行政罰同屬對不法行為之制裁
    ，而刑罰之懲罰作用較強，故依刑事法律處罰，即足資警惕
    時，實無一事二罰再處行政罰之必要。且刑事法律處罰，由
    法院依法定程序為之，較符合正當法律程序，應予優先適用
    。但罰鍰以外之沒入或其他種類行政罰，因兼具維護公共秩
    序之作用，為達行政目的，行政機關仍得併予裁處，故為第
    一項但書規定。前述行為如經檢察官為不起訴處分或法院為
    無罪、免訴、不受理或不付審理（少年事件）之裁判確定，
    行政罰之裁處即無一事二罰之疑慮，故第二項規定此時仍得
    依違反行政法上義務之規定裁處。」，亦即一行為同時造成
    刑罰法律與行政秩序罰規定發生競合適用之關係時，基於「
    一事不二罰」之法理，立法者確立應以刑罰優先為原則，避
    免行為人承受過度且重複之處罰，而使行為與處罰顯不相當
    ，受不合比例之不利益，基此，關於刑事法律處罰之範圍自
    應採取實質認定，凡刑事法中所規定客觀上剝奪行為人生命
    、自由、財產權利，主觀上亦因制裁之嚴厲性足以造成心理
    強制而達成矯正教化目的之處遇手段，皆應納入其中，解釋
    上即不以形式符合刑法第三十二條至第三十四條所定主刑及
    從刑種類者為限，始與前揭法律規範之意旨相符。
四、經查：
(一)本件異議人於上揭時、地，酒後騎乘機車，經警測得呼氣酒
    精濃度高達每公升０點七七毫克，就涉犯刑法第一百八十五
    條之三犯行部分，業經臺灣嘉義地方法院檢察署檢察官於九
    十七年九月十五日為緩起訴處分，並於同年十月八日處分確
    定，此有緩起訴處分書、臺灣高等法院被告前案紀錄表各乙
    份存卷可憑，並經異議人坦認在卷，是異議人飲用酒類後騎
    乘機車，經測得呼氣酒精濃度已達每公升０點七七毫克等事
    實，應堪認定。又前揭緩起訴處分之期間為一年，異議人並
    應於緩起訴處分確定後一個月內，向犯罪被害人保護協會支
    付一萬元，異議人於九十七年十月二十九日已為給付，緩起
    訴處分於九十八年十月七日屆滿，緩起訴處分未經撤銷，有
    上開被告前案紀錄表一份附卷可稽，核屬無誤。
(二)本件之爭議即在於異議人前開違反刑事法律之犯罪事實已明
    確，惟因檢察官採取緩起訴處分之替代性刑事處遇手段，未
    將該案逕行起訴或聲請簡易判決處刑，致其後適用之刑事訴
    訟程序有所區別，然異議人仍係須支付一定金額予檢察官指
    定機構，其如未能確實履行義務，依刑事訴訟法第二百五十
    三條之三第一項第三款之規定，將遭受撤銷緩起訴處分，而
    檢察官亦將之起訴或聲請簡易判決處刑；反之，倘其確實遵
    守並履行各項緩起訴條件，除非合於刑事訴訟法第二百六十
    條所定情形之一，否則無再就同一案件遭受刑事訴追之虞。
    是檢察官所課以異議人之上開負擔，雖非「刑罰」，但性質
    上已產生實質刑罰之效果，而與不具任何制裁或處罰作用之
    不起訴處分，迥不相同，況且緩起訴處分所定緩起訴期間期
    滿後，該緩起訴處分將發生禁止對已為緩起訴處分之同一犯
    罪事實再行起訴之效力，即所謂「緩起訴處分之實質確定力
    」（最高法院九十四年臺非字第二一五號判例意旨參照），
    檢察官所為對於異議人之緩起訴處分，實已產生實質刑罰之
    效果。再者，行政罰法第二十六條第二項既未將緩起訴處分
    列舉其中，本於「例外規定從嚴解釋」之法理，亦不應將條
    文中「不起訴處分」之範圍，擴及於性質、效果及內涵均非
    相同之「緩起訴處分」。至於法務部雖於九十五年五月二十
    五日以法律字第0950700393號函示：行政罰法第二十六條第
    二項所稱「不起訴處分」，包括「緩起訴處分」在內等語，
    惟行政罰法第二十六條第二項乃例外得裁處行政秩序罰之補
    充規定，參諸該條文所列之「不起訴處分」、「無罪」、「
    免訴」、「不受理」、「不付審理」等係屬不能證明刑事被
    告犯罪或未曾使其實際接受刑罰之情形，顯然與該條第一項
    所指發生處罰競合之前提要件不同，是明定有該條第二項所
    列情形者，仍應依違反行政法上義務規定裁處。本件緩起訴
    處分既非不能證明行為人之犯罪事實，且有支付一定金額之
    實質處罰，自與上開行政罰法第二十六條第二項列舉之不起
    訴處分等情形有別，無從遽為相同之處置，再者，緩起訴處
    分制度之設計，亦在使刑事被告於偵查階段即獲免除進入刑
    事訴訟程序之優待處遇，寓有節省司法資源之目的，益徵行
    為人支付之公益捐而獲緩起訴處分，與刑事被告經法院循審
    判程序判處罰金或得以易科罰金之拘役或有期徒刑，所受實
    質懲罰目的，財產權均受剝奪之情形相當，上開法務部函示
    ，自難引為論據。是對於酒後駕車，同一行為經交通裁決機
    關裁處罰鍰，復經檢察官為緩起訴並命向公益團體捐款者，
    該捐款部分係為履行檢察官為緩起訴處分命令，與受刑事處
    罰無異，應屬確論。
(三)另「前項汽車駕駛人，經裁判確定處以罰金低於本條例第九
    十二條第三項所訂最低罰鍰基準規定者，應依本條例裁決繳
    納不足最低罰鍰之部分」，道路交通管理處罰條例第三十五
    條第八項定有明文。此所稱罰金，解釋上自應包括依檢察官
    處分命令，而向公庫或指定之公益團體、地方自治團體繳納
    款項在內。再依違反道路交通管理事件統一裁罰基準及處理
    細則第二條訂定「違反道路交通管理事件統一裁罰基準表」
    之規定，駕駛人吐氣所含酒精濃度超過每公升０點五五毫克
    以上者，機車駕駛人於期限內繳納或到案聽候裁決者，處最
    低罰鍰四萬五千元，並吊扣駕駛執照一年。是異議人依緩起
    訴處分命令向犯罪被害人保護協會繳納一萬元，係履行檢察
    官緩起訴處分命令，性質上自屬於處分金，與罰金無異，依
    上開規定，原處分機關就行政罰鍰方面仍得裁處三萬五千元
    （即差額部分），至逾此部分罰鍰（即一萬元），異議人繳
    納上開處分金後，已受到實質制裁，縱認該命令因未經法院
    裁判所為之處罰，非刑事處分，但向國庫繳納款項之行為究
    具行政罰鍰之性質，自不應就同一行為再受行政罰鍰，否則
    將與行政罰法第二十六條規定之立法意旨相違背（臺灣高等
    法院臺南分院九十八年度交抗字第九號、九十七年度交抗字
    第二六七號、第二０八號裁定意旨均可參照）。從而，異議
    人酒後駕車之行為同時觸犯刑法及違反行政法上義務，並經
    檢察官緩起訴處分確定，揆諸前揭說明，原處分機關自無再
    對同一行為裁處罰鍰，異議人就此部分聲明異議，非無理由
    ，原處分機關逕以異議人酒精濃度超過規定標準，對其裁處
    罰鍰四萬五千元，尚有未洽，又異議人所支付之緩起訴處分
    金僅一萬元，未達最低罰鍰基準規定，則依道路交通管理處
    罰條例第三十五條第八項之規定，異議人仍須補繳不足最低
    罰鍰即三萬五千元，要屬無疑。
五、綜上所述，原處分機關就本件裁決僅能裁處罰鍰三萬五千元
    ，逾此部分之行政裁罰，顯有未洽，應由本院撤銷原處分逾
    罰鍰三萬五千元部分，並為主文第二項所示異議人不罰之諭
    知，以資適法，而異議人尚須補繳不足最低罰鍰之三萬五千
    元，異議人就此部分所為之異議，並無理由，應予駁回。另
    原處分關於禁考駕駛執照一年及道安講習部分，則係預防將
    來再犯危險之管制罰，而有別於前揭針對已發生違規事實科
    處罰鍰之行政秩序罰，屬行政罰法第二十六條第一項但書所
    稱之「其他種類行政罰」，原處分機關仍得依道路交通管理
    處罰條例第三十五條第一項第一款予以裁處，且異議人就此
    部分並未聲明異議，本院自無庸審酌，併此敘明。
據上論斷，應依道路交通管理處罰條例第八十七條第二項，道路
交通案件處理辦法第十九條、第二十條前段，裁定如主文。
中    華    民    國    98    年    11    月    30    日
                  交通法庭法  官  黃琴媛
上為正本，係照原本作成，證明與原本無異。
如不服本裁定，應於送達後五日內，向本院提出抗告狀。
中    華    民    國    98    年    11    月    30    日
                          書記官  洪敏芳


司法院資訊處製作；財團法人民間司法改革基金會備份。
